臺灣高等法院臺南分院刑事判決　 95年度重上更(二)字第459號
上　訴　人
即　被　告　甲 ○ ○
選任辯護人　何 建 宏　律師
上列上訴人因偽證案件，不服臺灣臺南地方法院89年度訴字第
525號中華民國89年8月31日第一審判決（起訴案號：臺灣臺南地
方法院檢察署89年度偵字第3608、4475號），提起上訴，判決後
，經最高法院第二次發回更審，本院判決如下：
    主  文
原判決關於甲○○部分撤銷。
甲○○無罪。
    理  由
一、公訴意旨略以：被告甲○○與鄧朝耿、黃湘予（已經原審分
    別依違反著作權法判處鄧朝耿有期徒刑六月、黃湘予有期徒
    刑四月確定在案）同係於民國（下同）八十九年三月十日晚
    間，在臺南市「大東夜市」因販賣盜版ＣＤ及錄音帶而為警
    查獲之人；詎被告甲○○竟於八十九年三月十一日上午十一
    時許，在台灣台南地方法院檢察署檢察官偵查時（即89年度
    偵字第3608號），以證人身分做證，就案情有重要關係之事
    項，供前具結，而為虛偽陳述：「（問：認識被告二人？）
    答：不認識。但之前在夜市擺攤位時有看過鄧朝耿‧‧（問
    ：黃湘予有無販賣？）答：沒有。我昨天看見黃湘予拿東西
    過去給鄧朝耿。她應並未販賣。之前我在別的夜市也只看過
    鄧朝耿在賣。」等語。案經臺灣臺南地方法院檢察署檢察官
    自動檢舉，因認被告甲○○涉犯刑法第一百六十八條之偽證
    罪嫌等語。
二、按犯罪事實應依證據認定之，無證據不得認定犯罪事實；又
    不能證明被告犯罪者，應諭知無罪之判決，刑事訴訟法第一
    五四條第二項、第三○一條第一項分別定有規定。次按認定
    不利於被告之事實，須依積極證據，苟積極證據不足為不利
    於被告事實之認定時，即應為有利於被告之認定，更不必有
    何有利之證據。此之所謂證據，須確屬能為被告有罪之證明
    ，而無瑕疵可指者，始足當之；再者，犯罪事實之認定，應
    憑證據，所謂證據，須適於為被告犯罪事實之證明者，始得
    採為斷罪資料，如未能發現相當證據，或證據不足以證明，
    自不能以推測或擬制之方法以為裁判基礎；又所謂認定犯罪
    事實所憑之證據，雖不以直接證據為限，間接證據亦包括在
    內，然而無論直接或間接證據，其為訴訟上之證明，須於通
    常一般人均不致有所懷疑，而得確信其為真實之程度，始得
    據之為有罪之認定，倘其證明尚未達到此一程度，而有合理
    懷疑存在時，即應為無罪之判決（最高法院29年度上字第31
    05號、30年度上字第0816號、40年度台上字第86號、53年度
    台上字第2750號、76年度台上字第4986號判例參照）。另事
    實審法院對於證據之取捨，依法雖有自由判斷之權，然積極
    證據不足證明犯罪事實時，被告之抗辯或反證縱屬虛偽，仍
    不能以此資為積極證據應予採信之理由；至認定犯罪事實應
    依證據，為刑事訴訟法所明定，故被告否認犯罪事實所持之
    辯解，縱屬不能成立，仍非有積極證據足以證明其犯罪行為
    ，不能遽為有罪之認定（最高法院30年度上字第0482、1831
    號判例參照）。末按刑事訴訟法第一百六十一條已於九十一
    年二月八日修正公布，其第一項規定：檢察官就被告犯罪事
    實，應負舉證責任，並指出證明之方法。因此，檢察官對於
    起訴之犯罪事實，應負提出證據及說服之實質舉證責任。倘
    其所提出之證據，不足為被告有罪之積極證明，或其指出證
    明之方法，無從說服法院以形成被告有罪之心證，基於無罪
    推定之原則，自應為被告無罪判決之諭知（最高法院92年度
    臺上字第0128號判例參照）。
三、公訴意旨認被告甲○○涉犯刑法第一百六十八條之偽證罪嫌
    ，無非係以：原審被告鄧朝耿、黃湘予之證述，及被告甲○
    ○自承其擺設之攤位與原審被告鄧朝耿之攤位相距甚遠，彼
    此看不到對方等語，則其何能確定原審被告黃湘予並未有販
    賣之行為等情，為其論罪之依據。
四、惟訊據被告甲○○則堅決否認有此部分偽證之犯行，並辯稱
    ：其僅是就所見陳述出來，並沒有做偽證，其在擺攤前有先
    到鄧朝耿攤位，只見到鄧某在販賣，沒見到黃湘予在那裏；
    其僅在當晚十時多見到黃湘予一次，因當時買東西由攤位前
    經過，且當晚大東夜市開幕，其自己有攤位要照顧，當時是
    說黃湘予可能沒有在賣錄音帶，其與他們的攤子距離約五、
    六十公尺左右，沒有特地去注意他們；至其在檢察官偵訊時
    的說法，是檢察官問它之前是否在別的地方看過鄧朝耿在賣
    ，況其亦因販賣盜版光碟被抓，怎麼可能再幫他們作偽證，
    其是自己的推測，並無偽證之犯意等語。
五、經查：
  (一)按於八十九年三月十日晚間，因臺南市「大東夜市」開幕，
    故現場有歌星表演之事實，已據被告甲○○於本院上訴審供
    述在卷（見本院上訴字卷第39頁），核與原審被告鄧朝耿、
    黃湘予分別於本院上訴審具結證述內容相符（見本院上訴字
    卷第37、39頁），復經證人即保安警察大隊第二總隊隊員沈
    麗珍於原審審理時具結證述屬實在卷（見原審卷第61頁）；
    而被告甲○○與原審被告鄧朝耿兩人在臺南市「大東夜市」
    所擺設攤位相距甚遠，彼此看不到對方等情，亦據被告甲○
    ○與原審被告鄧朝耿於本院上訴審供、證述在卷（見本院上
    訴字卷第37頁），而證人沈麗珍於檢察官偵查中亦證稱：「
    據林湘發（即當時會同其前往取締之同仁）告知，一攤在路
    頭，一攤在路尾，相距約二百公尺，甲○○應該看不到被告
    販賣行為。」（見偵查卷(一)第20頁）等情在卷；則依上，衡
    情被告甲○○於當日晚上擺攤時，當無從全程觀察原審被告
    鄧朝耿擺攤之情況及原審被告黃湘予是否在原審被告鄧朝耿
    攤位有無販賣盜版光碟之情形，尚與常理無違；況當天夜市
    開幕，又有歌星表演，衡情逛街、參觀人潮不少，被告甲○
    ○辯稱：因自己有攤位要照顧，沒有特地去注意鄧朝耿、黃
    湘予他們等語，應屬合理，而堪採信。
  (二)被告甲○○於檢察官偵查中已供述：「我當晚是六點多到現
    場，七時三十分至四十分開始擺攤，我在擺攤前有先到鄧朝
    耿攤位。」（見偵查卷(一)第20頁反面）等語，而證人蔡文健
    於原審審理時亦具結證稱：「我只認識甲○○，我當天剛好
    擺攤位在他旁邊，之前有見過面，他是當日七點多去擺攤的
    ，一般擺地攤的不可能八點多才去。」（見原審卷第50頁等
    情，另原審被告鄧朝耿於檢察官偵查中復供述：「他大約七
    、八點才到我攤位。」（見偵查卷(一)第20頁反面）；則參諸
    當日係臺南市「大東夜市」開幕，現場有請影歌星前往演唱
    熱場，同時夜市有熱食攤販，衡情於晚上六、七點之用餐時
    間人群當已大量湧入，則為爭取商機、佔據有利地點及避免
    無處可擺攤，衡諸事理，被告甲○○不可能遲至晚上八點多
    始至臺南市「大東夜市」擺攤以觀，被告甲○○前揭所供，
    尚與事理無違，應堪採信。
  (三)再依上，被告甲○○既係當晚是六點多到臺南市「大東夜市
    」，而於七時三十分左右開始擺攤位；則與原審被告黃湘予
    所證其於七時左右拿便當到鄧朝耿攤位之時間，自無不符之
    處；而被告甲○○於當晚六時許經過原審被告鄧朝耿所擺設
    攤位前，因原審被告黃湘予尚未前往，故其並未見到原審被
    告黃湘予，自與事理無違；則被告甲○○於當晚六時許經過
    原審被告鄧朝耿所擺設攤位時，既未看見原審被告黃湘予，
    當無從瞭解知悉原審被告黃湘予有無販賣盜版光碟之情形。
    再被告甲○○於檢察官偵查中復供述：我只有在當晚十點多
    見到黃湘予買東西，由我攤位前經過，只見過那一次。」等
    語（見偵查卷(一)第21頁），可見其主觀上係認定原審被告黃
    湘予應係當晚十時許始抵達臺南市「大東夜市」，應堪認定
    ；且究之乃係其個人就其所認知之事實而為陳述，則徵諸刑
    法第一百六十八條之偽證罪，以於案情有重要關係之事項，
    故意為虛偽之陳述為構成要件，如非於案情有重要關係之事
    項，故意為虛偽之陳述，即與該條規定不合（最高法院30年
    度上字第2032號判例參照）以察，其陳述內容應仍屬其根據
    自己意見所作之判斷；自尚難認其有「虛偽陳述」之故意。
    此外，公訴人就此部分復未提出其他適合於證明被告犯罪事
    實之積極證據，並說明其證據方法與待證事實之關係，說服
    本院以形成被告此部分有罪之心證，自尚不能遽採為被告論
    罪之依據。
  (四)至證人即查獲之保安警察隊隊員沈麗珍於原審雖具結證稱：
    「那日我七點多去看時，第一攤就看到鄧朝耿跟黃湘予兩人
    一起在擺攤。東西已擺了一半了，我就上前表示要買，黃湘
    予就說價錢在上面，叫我自己看，然後我就在旁邊看，有看
    到她在向客人收錢及包裝。後來我另外一個隊友林湘發也有
    確認黃女有在那邊賣，我還有確認誰是老闆，鄧朝耿說他是
    老闆，到了十一點多時我們配合國際唱片基金會查獲時，他
    們兩人都還在那裡。」「當時因為慶祝開幕，確實有請歌星
    去演唱，但是我八點多離開時，都還沒有開始。我查到的是
    事實，查獲時鄧朝耿一直求我放過黃湘予。」（見原審卷第
    60至61頁）；而另一證人即查獲之保安警察隊隊員林湘發亦
    具結證述：「我到（大東夜市）時是晚上八點多，看有誰在
    販賣，有看到鄧朝耿的攤，除了他在賣，黃湘予也有在賣，
    因我去看時有客人在買，是他們二人一起與客人交易，我的
    印象當時黃女在收錢及招呼客人。除了他們兩人沒有別人，
    一直到我們要逮捕他時，黃女都有留在那裡。」（見原審卷
    第72頁）等語；惟對照上揭所述，究諸渠等所證述之內容（
    包括時間、販賣盜版光碟之情形等），並無與被告甲○○於
    檢察官偵查中所證述：「答：不認識。但之前在夜市擺攤位
    時有看過鄧朝耿‧‧（問：黃湘予有無販賣？）答：沒有。
    我昨天看見黃湘予拿東西過去給鄧朝耿。她應並未販賣。之
    前我在別的夜市也只看過鄧朝耿在賣。」等語，有何不符之
    處。況縱認被告於偵查中所為上開陳述係依自己的意見去判
    斷，惟揆諸所謂偽證，係指證人對於所知實情故作虛偽之陳
    述而言，不包括證人根據自己之意見所作之判斷在內（最高
    法院69年度台上字第1506號判例參照）以觀；應不成立偽證
    罪。
  (五)另被告甲○○於檢察官針對原審被告黃湘予有無販賣乙節訊
    問被告時，被告雖證稱：「她應並未販賣」等語，惟按此應
    係被告自己主觀之推測而已，難認有何偽證之犯意及行為。
    且按證據之取捨及證明力之有無，係法院（包括檢察官）判
    斷之職權，並不受證人之影響，而被告上開證言內容，公訴
    人或法院自不宜遽採，仍應調查其他證據始得為不利於被告
    之判斷；是本件被告此部分之證詞縱有失出，亦無礙於法院
    心證之形成，尚無致偵查或審判陷於錯誤之虞，亦無偽證之
    故意。況檢察官就原審被告鄧朝耿、黃湘予所犯之違反著作
    權法犯行亦加以起訴，並經原審判刑確定，復如前述；準此
    ，揆諸前揭最高法院判例意旨說明，足認上開情形實難認係
    偽證罪構成要件中所謂於案情有重要關係事項之虛偽陳述。
    是被告前揭於偵查中所為上開陳述，應認不成立偽證罪。
  (六)基上，公訴人就此部分復未提出其他適合於證明被告犯罪事
    實之積極證據，並說明其證據方法與待證事實之關係，說服
    本院以形成被告有罪之心證，而被告既堅稱其無前揭之犯行
    ，基於無罪推定之原則，被告犯罪尚屬不能證明。
六、綜上所述，被告甲○○前開所辯，尚堪採信。此外，復查無
    其他積極證據可認被告有何偽證之行為，犯罪應屬不能證明
    。原審就此部分認被告甲○○犯有偽證之犯行，尚嫌速斷。
    被告甲○○上訴否認犯罪，則有理由，自應由本院將原判決
    予以撤銷，依法諭知被告無罪之判決。
七、據上論斷，應依刑事訴訟法第369條第1項前段、第364條、
    第301條第1項，判決如主文。
本案經檢察官吳忠賢到庭執行職務。
中　　華　　民　　國　　96　　年　　2 　　月　　14　　日
                  刑事第三庭    審判長法　官  陳義仲
                                      法　官  宋明蒼
                                      法　官  張世展
以上正本證明與原本無異。
檢察官如不服本判決應於收受本判決後十日內向本院提出上訴書
，其未敘述上訴理由者並得於提起上訴後十日內向本院補提理由
書。
　　　　　　　　　　　　　　　　　　　書記官  魏芝雯
中　　華　　民　　國　　96　　年　　2 　　月　　15　　日
